臺灣臺中地方法院刑事判決　　　　　　　96年度易字第5372號
公　訴　人　臺灣臺中地方法院檢察署檢察官
被　　　告　甲○○
上列被告因偽造文書等案件，經檢察官提起公訴（96年度偵字第
2439號），本院判決如下：
    主    文
甲○○共同明知為不實之事項，而使公務員登載於職務上所掌之
公文書，足以生損害於公眾及他人，處有期徒刑捌月；減為有期
徒刑肆月，如易科罰金，以新臺幣壹仟元折算壹日。
    犯罪事實
一、甲○○曾因民事之損害賠償及給付撫養費事件，經本院分別
    以九十四年度訴字第一九ＯＯ號及九十四年度家訴字第二六
    Ｏ號民事判決甲○○應給付乙○○損害賠償新臺幣（下同）
    一百萬元及按月給付未成年子女扶養費五萬元至未成年子女
    成年之日止。嗣乙○○以債權人身分於前揭判決確定取得執
    行名義後，聲請臺灣嘉義地方法院民事執行處以九十五年度
    執字第三Ｏ六一號強制執行，並查封執行債務人甲○○所有
    坐落嘉義及臺中之房地。而坐落於嘉義之房屋，已於民國九
    十五年九月間，經臺灣嘉義地方法院民事執行處以九十五年
    度執字第三Ｏ六號拍賣執行完畢，且已清償損害賠償一百萬
    元部分。另坐落臺中市○○區○○路一四二號五樓之二之房
    地（坐落臺中市○○區○○段七二四之四地號土地，以下簡
    稱系爭房地），經由臺灣嘉義地方法院發函囑託本院民事執
    行處以九十五年度執助字第六Ｏ七號為強制執行。嗣甲○○
    先向乙○○稱已徵得系爭房屋抵押權人三商美邦人壽保險股
    份有限公司（以下簡稱三商美邦人壽）同意增貸三十萬元，
    應可支付嘉義房屋拍賣後，不足清償積欠二人所生之未成年
    子女數月扶養費部分，惟因抵押權人要求須先撤銷查封，始
    能辦理增貸及撥款手續云云，另為取信於乙○○，續於九十
    五年七月二十八日，在臺中市全民律師事務所，簽發票載發
    票日為九十五年八月二十日、票面金額三十萬元、付款人為
    第一銀行中港分行、發票人甲○○之支票一張交付予乙○○
    ，並簽立協議書，約定在該支票兌現前絕不將系爭房地過戶
    之條款作為保證，致乙○○誤信為真，即於同日具狀向本院
    民事執行處撤回對該房地強制執行之聲請。詎債務人甲○○
    及其兄丙○○（另案由本院審理中）明知債權人乙○○已取
    得執行名義，隨時可再聲請強制執行該房地，而於此將受強
    制執行之際，為使前揭房地得以移轉登記予他人避免強制執
    行，竟意圖損害債權人乙○○之債權，夥同與之有共同犯意
    聯絡且無買賣前揭房地真意之丙○○，於九十五年八月十七
    日，在不詳地點書立記載有甲○○出賣前揭房地予丙○○等
    不實事項之土地買賣所有權移轉契約書，而甲○○、丙○○
    二人均明知該契約書所載之買賣房地乃不實之事項，竟委由
    不知情之代書丁○○，於同年月二十四日，持該契約書，以
    買賣為由，向臺中市中興地政事務所不知情之該管公務員，
    申請所有權移轉登記，而使該管公務員登載於職務上所掌之
    建物登記謄本、土地登記謄本等公文書上，並於同年月二十
    八日，登記該房地由所有人甲○○移轉予丙○○，足生損害
    於乙○○及地政機關管理之正確性，甲○○並以此方式處分
    其財產，而損害於乙○○之債權。嗣乙○○屆期提示前揭支
    票，但因存款不足而遭退票，而臺灣嘉義地方法院九十五年
    度執字第三Ｏ六一號強制執行亦因撤回而終結，乙○○於收
    受債權憑證後，於九十五年十一月九日，持以向財政部臺灣
    省中區國稅局申請甲○○之財產歸戶資料，始知上情。
二、案經乙○○訴由臺灣臺中地方法院檢察署檢察官偵查起訴。
    理　　由
一、認定犯罪事實所憑之證據及理由
(一)、被告甲○○於本院審理時之自白。
(二)、告訴人乙○○於偵查中之證述及於本院審理時之指述。
(三)、告訴人戶籍謄本影本一份、民事強制執行聲請狀影本一份、
    臺灣嘉義地方法院民事執行處函影本一份、協議書影本一份
    、被告簽發之面額三十萬元支票影本一份及退票理由單影本
    二份、民事撤回強制執行聲請狀影本一份、被告之財產歸戶
    清單一份、系爭房地之土地及建物登記簿謄本影本各一份、
    本院九十四年度家訴字第二六Ｏ號民事判決及確定證明書影
    本各一份、臺中市中山地政事務所九十六年一月二十六日中
    山地所資字第0960001759號函附之臺中市○○區○○段七二
    四之四地號土地、建物登記謄本及異動索引計五十頁、臺中
    市中興地政事務九十六年七月二十五日中興地所四字第0960
    011397號函附系爭房地由被告甲○○移轉登記至丙○○名下
    之土地登記申請書、買賣移轉契約書、抵押權設定契約書及
    債務清償證明書各一份。
(四)、被告甲○○雖於偵查中供稱：系爭房地原本即丙○○所買，
    只是信託登記在其名下等語，及證人丙○○於偵查中亦證稱
    ：系爭房地是因其信用不好而信託登記予被告，此次移轉登
    記回來，是為了怕被告訴人聲請強制執行查封拍賣等語。惟
    信託法業於八十五年一月二十六日公布，並於同年月二十八
    日施行，而依信託法第四條第一項所規定：「以應登記或註
    冊之財產為信託者，非經信託登記，不得對抗第三人。」及
    土地登記規則第一百三十條第一項規定：「信託登記，除應
    於登記簿所有權部或他項權利部登載外，並於其他登記事項
    欄記明信託財產、委託人姓名或名稱，信託內容詳信託專簿
    。」，則以不動產辦理信託，自應經信託登記，否則即不得
    對抗第三人。而證人丙○○於偵查中業已證稱：「（九十五
    年八月十七日你與甲○○有無實際上買賣此部分不動產？）
    沒有。」、「（你與甲○○有寫不動產買賣契約書？）有寫
    ，是交給丁○○辦理，實際上並沒有買賣。」等語，顯見丙○○與被告甲○○間就系爭房地於九十五年八月二十八日之
    所有權移轉登記，並無實際上之買賣行為。
(五)、系爭房地於九十五年八月二十七日之前，登記所有人為被告
    甲○○，係於九十五年八月二十八日移轉登記予丙○○，此
    有臺中市中山地政事務所土地登記謄本、建物登記謄本各一
    份在卷可稽。是告訴人乙○○於九十五年三月八日聲請法院
    查封時，系爭房地登記所有人確為被告甲○○無疑。而被告
    甲○○於告訴人撤回系爭房地之強制執行聲請後，當時被告
    甲○○仍為債務人，告訴人因有確定判決之執行名義，亦處
    於隨時得強制執行之狀態，故此時被告甲○○乃處於將受強
    制執行之際，被告甲○○於該支票票載發票日前之九十五年
    八月十七日，即虛偽出賣系爭房地給丙○○，並於同年月二
    十八日完成所有權移轉登記，顯然係為損害債權人之債權而
    處分其財產。否則被告甲○○若主觀上無損害債權人即告訴
    人債權之意圖，何須先對告訴人謊稱要增加貸款以償還債務
    ，而騙告訴人將強制執行之聲請予以撤回？更何況告訴人與
    被告甲○○所簽立之協議書上已載明前揭支票未兌現前，不
    得移轉登記系爭房地，若被告甲○○無此意圖，應不會隨即
    利用已撤銷強制執行之際而將系爭房地之所有權移轉登記予
    丙○○而處分之？而被告甲○○與丙○○均明知其間就系爭
    房地之買賣原因為不實，竟仍使地政機關之公務員將此不實
    事項登記於所掌之土地、建物登記謄本之公文書上，且係為
    圖免告訴人之強制執行，亦經證人丙○○於偵查中證述明確
    。顯見其二人間有使公務員登載不實文書及損害告訴人債權
    之犯意聯絡。
二、論罪科刑之理由
(一)、核被告甲○○所為，係犯刑法第二百十四條之明知為不實之
    事項，而使公務員登載不實文書罪、第三百五十六條之損害
    債權罪。被告甲○○與丙○○間有犯意聯絡及行為分擔，為
    共同正犯；其中就損害債權罪部分，雖丙○○非債務人，但
    依刑法第三十一條第一項之規定，丙○○有共同實行，仍以
    正犯論。被告甲○○與丙○○利用不知情之代書丁○○，使
    公務員將不實之事項登載於職務上掌管之公文書，為間接正
    犯。被告係以一行為同時觸犯上開二罪名，為想像競合犯，
    應依刑法第五十五條前段之規定從一重之明知為不實之事項
    ，而使公務員登載不實文書罪。
(二)、爰審酌被告甲○○犯罪之動機、目的、其品行及智識程度、
    犯罪之手法顯屬惡意、犯罪所生之損害、迄未與告訴人達成
    和解，及其犯罪後之態度等一切情狀，量處如主文所示之刑
    ；又被告之上開犯罪時間係於九十六年四月二十四日以前，
    符合中華民國九十六年罪犯減刑條例所定得減刑之條件，爰
    依該條例第二條第一項第三款、第七條規定減其刑期二分之
    一，並就減得之刑諭知易科罰金之折算標準。
三、適用之法律
(一)、刑事訴訟法第二百九十九條第一項前段。
(二)、刑法第二十八條、第二百十四條、第三百五十六條、第五十
    五條前段、第四十一條第一項前段。刑法施行法第一條之一
    。
(三)、中華民國九十六年罪犯減刑條例第二條第一項第三款、第七
    條、第九條。
中　　華　　民　　國　　96　　年　　12　　月　　31　　日
                  刑事第八庭    法  官  簡源希
上為正本係照原本作成
如不服本判決，應於收受送達後10日內向本院提出上訴書狀（應
敘述具體理由並附繕本）。
上訴書狀如未敘述理由，應於上訴期間屆滿後20日內補提理由書
於本院。
                                書記官  張雅慧
中　　華　　民　　國　　96　　年　　12　　月　　31　　日
附錄論罪科刑法條：
刑法第214條
明知為不實之事項，而使公務員登載於職務上所掌之公文書，足
以生損害於公眾或他人者，處3年以下有期徒刑、拘役或5百元以
下罰金。
刑法第356條
債務人於將受強制執行之際，意圖損害債權人之債權，而毀壞、
處分或隱匿其財產者，處 2 年以下有期徒刑、拘役或 5 百元以
下罰金。
